【裁判字號】    97,交聲,355
【裁判日期】    970526
【裁判案由】    聲明異議
【裁判全文】
臺灣彰化地方法院交通事件裁定         97年度交聲字第355號
移送機關即
原處分機關  交通部公路總局臺中區監理所彰化監理站
異  議  人
即受處分人  甲○○
上列異議人即受處分人因違反道路交通管理處罰條例案件，對於
交通部公路總局臺中區監理所彰化監理站97年1 月16日彰監四字
第裁64-ZBP009700號處分不服，聲明異議，本院裁定如下：
    主  文
原處分撤銷，發回交通部公路總局臺中區監理所彰化監理站。
    理  由
一、按違反道路交通管理事件行為人，未依規定自動繳納罰鍰，
    或未依規定到案聽候裁決，處罰機關應依基準表於舉發違反
    道路交通管理事件通知單送達且逾越應到案期限六十日之三
    個月內，逕行裁決之，違反道路交通管理事件統一裁罰基準
    及處理細則第44條第1項雖定有明文；惟該條項規定係以行
    為人經合法收受違反道路交通管理事件通知單後，無正當理
    由未依規定自動繳納罰款或未依規定到案聽候裁決，方有適
    用。易言之，如該通知單根本未合法送達予行為人，即難認
    行為人有故意不依規定自動繳納罰鍰、或不依規定到案聽候
    裁決，而可任由處分機關依前揭規定對行為人逕行裁決。次
    按處理違反道路交通管理事件，有關文書送達之程序，依行
    政程序法之規定；送達，於應受送達人之住居所、事務所或
    營業所為之；於應送達處所不獲會晤應受送達人時，得將文
    書付與有辨別事理能力之同居人、受僱人或應送達處所之接
    收郵件人員。應受送達人或其同居人、受僱人、接收郵件人
    員無正當理由拒絕收領文書時，得將文書留置於應送達處所
    ，以為送達；又送達不能依前二條規定為之者，得將文書寄
    存送達地之地方自治或警察機關，並作送達通知書兩份，一
    份黏貼於應受送達人住居所、事務所、營業所或其就業處所
    門首，另一份交由鄰居轉交或置於該送達處所信箱或其他適
    當位置，以為送達。前項情形，由郵政機關為送達者，得將
    文書寄存於送達地之郵政機關。寄存機關自收受寄存文書之
    日起，應保存三個月；對於當事人之送達，有下列各款情形
    之一者，行政機關得依申請，准為公示送達︰(一)應為送達之
    處所不明者。(二)於有治外法權人之住居所或事務所為送達而
    無效者。(三)於外國或境外為送達，不能依第八十六條之規定
    辦理或預知雖依該規定辦理而無效者。有前項所列各款之情
    形而無人為公示送達之申請者，行政機關為避免行政程序遲
    延，認為有必要時，得依職權命為公示送達。當事人變更其
    送達之處所而不向行政機關陳明，致有第一項之情形者，行
    政機關得依職權命為公示送達；違反道路交通管理事件統一
    裁罰基準及處理細則第5條，行政程序法第72條第1項前段、
    第73條第1項、第3項、第74條、第78條分別定有明文，故舉
    發違反道路交通管理事件通知單，自應由舉發機關依上開規
    定送達受處分人始為合法。
二、本件原處分機關處分意旨略以：異議人即受處分人（下稱異
    議人）甲○○所有車號4326-GZ 號之自用小客車，於民國（
    下同）95年2 月24日凌晨0 時56分許，在國道1 號楊梅收費
    站南下收費處，有「汽車行駛於應繳費之公路不依規定繳費
    」之違規，本站依道路交通管理處罰條例第27條第1項規定
    據以裁罰，於法應無不合等語。異議人甲○○則具狀聲明異
    議略以：伊並未收到舉發通知單，不應加倍處罰等語。
三、經查：本件違規係經內政部警政署國道公路警察局第二警察
    隊以異議人有「汽車行駛於應繳費之公路不依規定繳費」之
    違規，而依道路交通管理處罰條例第27條第1項之規定，逕
    行製單舉發，此有內政部警政署國道公路警察局第二警察隊
    97年2月25日公警二交字第0970270357號書函暨所檢附之內
    政部警政署國道公路警察局公警局交字第ZBP009700號舉發
    通知單可按；又上開舉發通知單經內政部警政署國道公路警
    察局第二警察隊以大宗掛號郵寄異議人所登記之戶籍地：彰
    化縣二林鎮○○路29巷5號，經郵局以查無此址無法投遞而
    退回內政部警政署國道公路警察局第二警察隊，內政部警政
    署國道公路警察局第二警察隊因而於96年8月29日依公示送
    達程序完成送達，此亦有內政部警政署國道公路警察局第二
    警察隊上開書函可按。惟經本院依職權查詢異議人之戶籍：
    異議人自70年8月31日即遷入現戶籍地「彰化縣二林鎮○○
    里○○鄰○○○路129號」，本院復查詢異議人之遷徙紀錄：
    異議人自70年8月31日遷入戶籍地「彰化縣二林鎮○○里○○
    鄰○○路29巷5號」後即未曾遷出，此分別有個人基本資料
    查詢結果及遷徙紀錄資料查詢結果各1紙在卷足憑，是本院
    合理懷疑異議人之現戶籍地「彰化縣二林鎮○○里○○鄰○○
    ○路129號」與「彰化縣二林鎮○○里○○鄰○○路29巷5號」
    是否為同一處所？故本院再依職權向彰化縣二林鎮戶政事務
    所函詢異議人現戶籍地「彰化縣二林鎮○○里○○鄰○○○路
    129號」之改編情形？經彰化縣二林鎮戶政事務所於97年3月
    14日以二鎮戶字第0970000705號函函覆：「彰化縣二林鎮○
    ○里○○鄰○○○路129號」係於87年11月1日由「彰化縣二林
    鎮○○里○○鄰○○路29巷5號」所整編，此有該函文在卷足
    憑，堪認異議人之現戶籍地「彰化縣二林鎮○○里○○鄰○○
    ○路129號」與「彰化縣二林鎮○○里○○鄰○○路29巷5號」
    確為同一處所，足見異議人自70年8月31日迄今均居住於戶
    籍地，並無應為送達之處所不明之情形，依首開說明，原舉
    發機關自不得逕對異議人為公示送達，故原舉發機關所為之
    送達程序於法即有未合，上開舉發通知單自不生合法送達予
    異議人之效力。是異議人既未合法收受本件舉發通知單，異
    議人實無從自動繳納罰鍰或到案聽候裁決，原處分機關逕行
    裁決之期間亦無從起算，原處分機關逕為上開裁決即非合法
    ，應認本件異議為有理由，原處分應予撤銷，並發回原處分
    機關由舉發機關重新送達異議人後，再依法裁決，以資適法
    。
據上論斷，應依道路交通管理處罰條例第87條第2 項，道路交通
案件處理辦法第20條前段，裁定如主文。
中    華    民    國    97    年    5    月     26   日
                  交通法庭            法  官  簡璽容
以上正本證明與原本無異。
如不服本裁定，應於裁定送達後5 日內向本院提出抗告狀 (須附
繕本)。
中    華    民    國    97    年    5    月    26    日
                                      書記官  陳錫威


司法院資訊處製作；財團法人民間司法改革基金會備份。
